臺灣高雄地方法院民事判決　　　　　　　95年度訴字第1082號
原　　　告　辛○○
　　　　　　丁○○
　　　　　　己○○
　　　　　　乙○○
　　　　　　丙○○
前列五人共同
訴訟代理人　陳俊偉律師
被　　　告　空軍總司令部
法定代理人　沈國禎
訴訟代理人　曾清山律師
　　　　　　甲○○
被　　　告　高雄縣政府
法定代理人　戊○○
訴訟代理人　曾劍虹律師
當事人間確認耕地租佃關係存在事件，本院於民國96年5 月9 日
言詞辯論終結，判決如下：
  主  文
原告之訴駁回。
訴訟費用由原告負擔。
  事  實
壹、程序部分：
一、原告起訴時，被告空軍總司令部之法定代理人原為「庚○○
    」，嗣後變更為「沈國禎」，經由現任法定代理人承受訴訟
    ，核無不合，先予敘明。
二、按按耕地三七五減租條例第26條所規定之調解、調處程序，
    必須當事人間有耕地租佃關係存在，若當事人間根本無耕地
    關係存在，則無該條規定適用，有行政法院民國54年判字第
    242 號裁判意旨可參照。本件原告於94年1 月21日向高雄縣
    岡山鎮公所（下稱岡山鎮公所）申請耕地租佃委員會調解，
    惟因岡山鎮公所認原告所申請租佃調解案件，因非屬耕地三
    七五減租條例第26條所規定之範疇，依法不受理，原件予以
    駁回，有岡山鎮公所95年4 月20日岡鎮民字第0950008738
    號函（見本院卷第110 頁）在卷可佐，則本件租佃爭議事件
    ，既經聲請調解而未予受理，原告逕向本院提起訴訟，揆諸
    前開裁判意旨，自無不合，先予敘明。
三、按民事訴訟法第247 條所謂即受確認判決之法律上利益，係
    指因法律關係之存否不明確，致原告在私法上之地位有受侵
    害之危險，而此項危險得以對於被告之確認判決除去之者而
    言，故確認法律關係成立或不成立之訴，苟具備前開要件，
    即得謂有即受確認判決之法律上利益，縱其所求確認者為他
    人間之法律關係，亦非不得提起，最高法院42年台上字第10
    31號、27年上字第316 號、52年台上字第1240號判例意旨可
    資參照。本件原告主張兩造間就系爭土地（詳如後述）之耕
    地租賃契約存在，惟為被告所否認，是以兩造間就上開租約
    是否存在既有爭執，該爭執事項又影響系爭土地申請補償費
    狀況，原告私法上地位即有受侵害之危險，此項危險得以判
    決除去之，揆諸前開說明，原告自有提起本項確認訴訟之法
    律上利益，合先敘明。
貳、實體部分：
一、原告主張：被告空軍總司令部自39年間起擔任坐落高雄縣岡
    山鎮○○段480-2 、481 、482 、483-3 、486-2 、494-2
    、494-3 、495 、496 、497 、498 、501 、502 、503 、
    504 、505 、506 、507 、508 、510 、511 、512 、513
    等23筆國有土地（下稱系爭土地）之管理機關。並於41年起
    將系爭土地出租予原告辛○○、丁○○、己○○、乙○○之
    父即訴外人張水來及原告丙○○之父即訴外人許尾等人共同
    耕作，並委由空軍官校（原空軍訓練司令部裁撤之接管單位
    ）按期派員收取租金，雙方有耕地租佃關係存在。系爭土地
    之管理機關於後變更為被告高雄縣政府，被告高雄縣政府於
    93 年 間將系爭土地開發為「岡山鎮都市計劃三號公園」，
    並對系爭土地之地上物予以補償，係屬終止耕地租佃之行為
    ，使原告無法再於系爭土地上繼續耕作。被告高雄縣政府既
    有終止耕地租佃之行為，自應依耕地三七五減租條例第17條
    第5 項及平均地權條例第77條第1 項、第3 項規定依法補償
    原告，惟原告向被告高雄縣政府申請辦理地價補償遭拒，故
    原告自有提起確認耕地租佃關係存在之必要。聲明：確認原
    告就系爭土地與被告間有耕地租佃關係存在。
二、被告部分：
    (一)空軍總司令部以：原告已自認未與被告訂立租賃書面契約
      ，而所提載有「租谷」、「稻谷」之收據影本31紙，均係
      41年至58年間之收據，且該收據上既無繳款人，亦未載明
      地段、地號、面積，其收款人又有空軍訓練司令部、中山
      室工作委員會、空軍岡山文康中心等各單位，顯然不能證
      明該收據係原告所繳納，且係為租用系爭土地所繳納之租
      金，自不能證明與被告間就系爭土地有耕地租佃關係存在
      。
   (二)高雄縣政府則以 ：
      原告未能提出書面租賃契約，岡山鎮公所亦無三七五耕地
      租約登記，顯示原告或其前手與空軍總司令部間並無訂立
      耕地租約之意思及事實存在。原告雖提出部分載有「租谷
      」、「稻谷」之收據，但均非以原告名義支付及以被告名
      義發給，顯與本案無關聯，自難認對被告有效。系爭土地
      之「隙地」地目為「雜」，縱有租用，亦無成立耕地三七
      五租約餘地，遑論原告所稱系爭土地為原告以外之人分別
      占有使用，亦不符合「自任耕作」之要件。均聲明：原告
      之訴駁回。
三、本件兩造不爭執事項如下：
    1.系爭土地原管理機關為被告空軍總司令部，被告高雄縣政
      府因獲軍方及行政院同意無償撥用系爭土地，並於93年3
      月25日經行政院准予撥用在案，並發布實施「公園用地」
      ，進行公園綠地闢建。
    2.93年間高雄縣政府將系爭土地公告開發為岡山都市計畫三
      號公園，對系爭土地上之地上物發放救濟金。
四、兩造爭執事項：
    1.系爭土地已准予撥用給高雄縣政府為管理機關，原告以空
      軍總司令部為被告當事人是否適格？原告乙○○、許丁來
      未以全體繼承人為原告，有無當事人不適格？
    2.原告就系爭土地是否有耕地租賃關係存在？
      茲分述如下：
 (一)、本件兩造當事人是否適格？
   1.經查，訴外人張水來於94年2 月9 日死亡，其繼承人為乙○○、張秋蘭、張嘉恩、陳張秋香、張秋然、張秋敏，而
     張秋蘭、張嘉恩、陳張秋香、張秋然、張秋敏均將繼承先
     父張水來承租系爭土地耕地租賃權利讓與原告乙○○。至
     訴外人許尾於92年4 月2 日死亡，其繼承人為許陳月杏、
     許福春、丙○○、許秀霞、許秀菊、許秀琴、許金梅，而
     許陳月杏、許福春、許秀霞、許秀菊、許秀琴、許金梅均
     將繼承先父許尾承租系爭土地耕地租賃權利讓與原告丙○○，有原告提出之權利讓與同意書（見本院卷第261-262
     頁）為證，並為兩造不爭執。被告雖辯以其等繼承人全體
     為原告始為當事人適格云云，然據原告陳述僅有乙○○、
     丙○○主張租佃關係存有爭執，且各其餘相關繼承人均同
     意讓與系爭耕地租賃權，自無強令全體繼承人須提起確認
     之訴之必要。再按原告因法律關係之存否不明確，致其私
     法上地位有受侵害之危險，提起確認法律關係存在之訴者
     ，如以否認其法律關係存在之人為被告，即不生被訴當事
     人適格之欠缺問題，最高法院40年台上第182 7 號判例意
     旨可資參照。本件原告主張兩造間存在租佃關係，被告否
     認之，則原告提起本件確認租佃關係存在之訴，即有受確
     認判決之法律上利益，依前揭判例意旨只須起訴之對象確
     實是對於主張本件租佃關係有爭執者即可，而被告空軍總
     司令部既否認原告就系爭土地具有耕地租佃關係存在，則
     原告對之提起本件確認之訴，即無被訴當事人適格之欠缺
     問題。被告空軍總司令部以其現已非管理機關而不具當事
     人適格云云為辯，自屬無據。
  (二)、原告主張系爭土地租約屬耕地三七五減租條例之耕地租約
      乙節，為被告所否認，並以上開情詞置辯，是本院所應先
      審究者，為系爭土地是否屬耕地三七五減租條例之耕地租
      約範疇。經查：
    1.按耕地租用，係指以自任耕作為目的，約定支付地租使用
      他人之農地者而言，土地法第106 條第1 項定有明文，所
      稱農地，參照同條第二項之立法精神，應包括漁地及牧地
      在內。承租他人之非農、漁、牧地供耕作之用者，既非耕
      地租用，自無耕地三七五減租條例規定之適用。最高法院
      62年台上字第1647號及63年台上字第1529號判例應予變更
      ，不再援用（最高法院88年台上字第1 號判例意旨參照）
      。本件原告主張系爭土地前自41年間起，被告空軍總司令
      部將系爭土地出租予原告辛○○、丁○○、己○○、乙○○之父即訴外人張水來及原告丙○○之父即訴外人許尾等
      人共同耕作，雙方有耕地租佃關係存在，為被告所否認，
      則本件首要審定者系爭土地是否屬耕地，得否適用耕地三
      七五減租條例規定？經查，系爭土地除地號507 號土地地
      目為「旱」外，餘22筆土地地目均為「雜」（系爭土地前
      於49年間編列土地地目為「佃」，56年起變更地目為「雜
      」），有高雄縣岡山地政事務所岡所一字第960002990 號
      函文（見本院卷第335-358 頁）及原告所提出系爭土地舊
      土地登記簿謄本影本（見本院卷第7-32頁）可稽，則系爭
      土地除地號507 號外，顯均非屬農、漁、牧地之土地，則
      兩造間對系爭土地之權利義務關係，依上說明，即無適用
      耕地三七五減租條例規定之餘地。從而，原告主張確認系
      爭土地有耕地三七五減租條例第17條耕地租佃關係存在，
      已屬於法無據。
    2.再按民事訴訟如係由原告主張權利者，應先由原告負舉證
      之責，若原告先不能舉證，以證實自己主張之事實為真實
      ，則被告就其抗辯事實即令不能舉證，或所舉證據尚有疵
      累，亦應駁回原告之請求，最高法院17年上字第911 號判
      例意旨參照。次按，耕地三七五減租條例第1 條規定：耕
      地之租佃，依本條例之規定；本條例未規定者，依土地法
      及其他法律之規定。此所謂耕地之租佃即土地法第三編第
      四章所稱耕地租用。依土地法第106 條第1 項規定：以自
      任耕作為目的，約定支付地租使用他人之農地者，為耕地
      租用。再依耕地三七五減租條例第6 條第1 項規定：本條
      例施行後，耕地租約應一律以書面為之，租約之訂立、變
      更、終止或換訂，應由出租人會同承租人申請登記。經查
      ，原告主張之系爭土地其中地號507 土地地目雖為旱，惟
      前揭土地係中華民國所有，以空軍總司令部為管理機關嗣
      因岡山鎮都市計劃公三公園工程用地需要變更管理機關為
      高雄縣政府，有93年3 月30日高雄縣政府府地權字第9300
      63195 號函文在卷可佐（見本院卷第142-145 頁），本件
      原告始終未能提出書面租賃契約，足見原告主張租佃關係
      存在，已非無疑！而系爭土地，在空軍總司令部經管期間
      並無出租記載，亦未訂有任何書面，岡山鎮公所亦無三七
      五耕地租約登記，有鎮公所94年3 月18日岡鎮民字第9400
      06191 號函文（見本院卷第67頁）在卷可證，再原告雖提
      出上載有「租谷」、「稻谷」之空軍訓練司令部、中山室
      工作委員會、空軍岡山文康中心等單位收據影本31紙（見
      本院卷第33-43 頁）為證，然觀上開收據年份僅在41年至
      58年之間，且該收據既無繳款人，亦未載明土地地段、地
      號、面積，顯不能證明該收據係原告所繳納，自難據為原
      告與被告間就系爭土地之耕地租佃關係存在之依據。
    3.原告雖提出空軍訓練司令部於39年3 月3 日以合作經營農
      場方式出租與劉得仁、林茂已為代表等承租人，並以農作
      物四六成分，甲方（指空軍訓練司令部）取得六成，有合
      約書（見本院卷第220-222 頁）在卷可證，而主張兩造間
      之租約確屬存在云云，惟查，合作經營農場合約書所載農
      工代表為劉得仁、林茂己二人，原告亦無法證明其二人與
      原告有何關係，又該合約書上亦未載地號、面積，亦不能
      證明係指系爭土地，且被告亦否認前開合約書為系爭土地
      租佃依據，則合約書自難據為兩造就系爭土地之耕地租佃
      關係存在之依據。
    4.至原告提出空軍訓練司令部字號62正統1466號發函中表示
      拒收丁○○等18名之提存款，函文中附表備考內有載述：
      丁○○、辛○○、己○○三人「曾與本部有雇耕關係現無
      」或「與空軍通校曾有雇耕關係」等文字（見本院卷第
      224- 227頁），而主張兩造間之租約確屬存在云云，惟查
      ，上開附件中，雖有原告辛○○、丁○○、己○○等3 人
      姓名，惟其上亦無相關土地地號及面積記載，且函文中既
      已謂「雇耕關係現無」之字意，而原告復未能舉證曾就該
      函文為反對意見或主張，自亦不足以證明原告主張系爭土
      地之租佃關係現仍存在之依據。
    5.原告另提61年4 月21日由空軍訓司令部發函（61）育謀
      3148號代電，有關軍用隙地要求停耕，限期三個月內自行
      處理地面作物，期限屆滿即收回之文義，並有附件「軍用
      隙地僱農耕種名冊」（見本院卷第228-237 頁）主張兩造
      間之租約存在云云，惟查，附件「軍用隙地僱農耕種名冊
      」雖包含辛○○、丁○○、張水來（乙○○之父）、許尾
      （丙○○之父）4 人在內，然其上亦未載明相關土地地號
      及面積，原告雖是提出函文及名冊，卻缺漏附件之地圖，
      且被告亦否認前開名冊內所載【地圖號碼】即指系爭土地
      ，自無從為原告主張系爭土地之租佃關存在之依據。再查
      ，函文中已載明59年7 月1 日起即遵令停止收取耕地作物
      代金，所屬軍用隙地收回軍用，並通知停止耕種，在限期
      內清除地面作物等語，足見縱曾存有僱農耕作使用軍用隙
      地之情形，亦業經空軍訓練司令部通知終止而不存在，此
      外，原告復未能舉證曾就該函文為反對意見或主張，自仍
      不足以證明原告主張系爭土地之租佃關係存在之依據。
    6.至原告雖主張被告高雄縣政府於93年間逕對系爭土地公告
      開發為「岡山鎮都市計劃三號公園」，並對系爭土地之地
      上物予以補償，顯係終止耕地租佃之行為云云，惟查，系
      爭土地對地上物之補償部份係高雄縣政府依「高雄縣舉辦
      公共工程拆遷建築物補償自治條例」及「內政部90.11.29
      台內中地字第9018560 號函示」對未取得合法使用權之農
      作改良物、建築物及水產物等，斟酌發放恩惠性救濟金性
      質，自難遽謂為終止耕地租佃行為。
五、綜上各節，原告雖主張就系爭土地有租佃關係存在，惟係自
    何時起向被告租用？每人所租土地之地段、地號、面積為何
    ？租金如何繳？每次繳多少稻穀或現金？既均無法舉證證明
    之，又既無從確定租賃範圍及租金，難認雙方就租賃契約之
    要素意思表示一致，暨未能提出書面租賃契約以供審酌，所
    舉前開書證函文亦均與系爭土地有無租賃關係存在，無必然
    性關聯，原告顯未能舉證證明兩造間就系爭土地有何租佃關
    係存在，從而，原告訴請確認兩造存有系爭土地之「耕地租
    佃」關係，即無理由，應予駁回。
六、因本案事證已臻明確，兩造其餘主張陳述及所提之證據，均
    毋庸再予審酌，附此敘明。
七、結論，原告之訴無理由，依民事訴訟法第78條，判決如主文
    。
中　　華　　民　　國　　96　　年　　5 　　月　　28　　日
                  民事第五庭   法  官  陳銘珠
以上正本證明與原本無異。
如對本判決上訴，須於判決送達後20日內向本院提出上訴狀，同
時表明上訴理由（原判決所違背之法令及其具體內容或依訴訟資
料可認為原判決有違背法令之具體事實）；如已於本判決宣示後
送達前提起上訴者，應於判決送達後10日內補具上訴理由（均須
按他造當事人之人數附繕本）。
中　　華　　民　　國　　96　　年　　5 　　月　　28　　日
                               書記官  曾瓊玉
